臺灣高等法院臺中分院刑事判決　 95年度重上更(二)字第179號
上　訴　人　臺灣彰化地方法院檢察署檢察官
被　　　告　乙○○
選任辯護人　楊振芳　律師
上列上訴人因被告違反毒品危害防制條例案件，不服臺灣彰化地
方法院90年度訴字第446號中華民國90年7月6日第1審判決（起訴
案號：臺灣彰化地方法院檢察署90年度偵字第393號），提起上
訴，經最高法院第2次發回，本院更審判決如下：
    主  文
上訴駁回。
    理  由
一、公訴意旨略以：被告乙○○於89年12月20日凌晨零時45分許
    ，在彰化縣員林鎮○○路○段20號「全虹遊藝場」後面之巷
    子，意圖販賣而持有第一級毒品海洛因1包（毛重0.9公克、
    淨重0.6公克），為警當場查獲，並扣得該小包海洛因，旋
    經警於乙○○所駕駛停置在上開「全虹遊藝場」前之7L—
    2850 號車輛內扣得海洛因6包（毛重各37.8公克、37.8公克
    、37.8公克、15.4公克、19.2公克、18.8公克）及電子秤1
    個，合計乙○○意圖販賣而持有第一級毒品海洛因淨重達
    163 點61公克，因認被告涉犯毒品危害防制條例第5條第1項
    之意圖販賣而持有第一級毒品罪嫌。
二、按犯罪事實應依證據認定之，無證據不得認定犯罪事實；不
    能證明被告犯罪者，應諭知無罪之判決，刑事訴訟法第154
    條第2項及第301條第1項，分別定有明文。次按認定不利於
    被告之事實，須依積極證據，苟積極證據不足為不利於被告
    事實之認定時，即應為有利於被告之認定，更不必有何有利
    之證據；又事實之認定，應憑證據，如未能發現相當證據，
    或證據不足以證明，自不能以推測或擬制之方法，以為裁判
    基礎。而刑事訴訟法上所謂認定犯罪事實之積極證據，係指
    適合於被告犯罪事實之認定之積極證據而言，雖不以直接證
    據為限，間接證據亦包括在內；然而無論直接或間接證據，
    其為訴訟上之證明，須於通常一般之人均不致有所懷疑，而
    得確信其為真實之程度者，始得據為有罪之認定，倘其證明
    尚未達到此一程度，而有合理之懷疑存在時，致使無從形成
    有罪之確信，根據「罪證有疑，利於被告」之證據法則，即
    不得遽為不利被告之認定（最高法院30年上字第816號、29
    年上字第3105號、30年上字第1831號、40年台上字第86號及
    76年台上字第4986號等判例意旨參照）。
三、檢察官認被告涉有上揭犯嫌，係以被告持有之第一級毒品海
    洛因淨重共達163.61公克，數量之多顯非僅供其自行施用，
    並依本件查獲之時間、地點及現場狀況等事證為其主要論據
    。訊據被告乙○○堅詞否認由有何意圖販賣而持有毒品犯行
    ，辯稱：查獲之海洛因均係供己施用，因伊毒癮深，怕毒品
    來源不濟，故1次購買5兩，至伊持上開1小包海洛因至前開
    處所，係要至附近之廁所施用，伊在遊藝場遇到甲○○，2
    人有講話，並非要販賣海洛予甲○○，而伊於警詢中供稱之
    綽號「阿亮」者就是甲○○，另伊購入海洛因時怕重量不夠
    ，所以才準備上開電子秤等語。經查：
  (一)被告於89年12月17日，向桃園市1名綽號「王仔」之不詳姓
    名年籍者購入第一級毒品海洛因5兩，於同月20日持1小包海
    洛因至彰化縣員林鎮○○路○段20號「全虹遊藝場」後面之
    巷子時為警查獲，並經警在其所駕駛之上開自用小客車內查
    扣6包海洛因及電子秤1個等事實，迭據被告於警、偵訊、原
    審、本院前審、本審審理中供承無訛；又被告持有經警查獲
    之白粉共計7包，經送請法務部調查局鑑定結果，均含海洛
    因成分，合計淨重達163.61公克、包裝重5.96公克，純度百
    分之41.14，有法務部調查局鑑定通知書1份在卷可稽（見90
    年度偵字第393號卷宗第8頁），堪信被告確實持有數量不少
    之第一級毒品海洛因。
  (二)被告自83年起至89年止，有多次違反肅清煙毒條例、毒品危
    害防制條例之前科，有臺灣彰化地方法院檢察署刑案資料查
    註紀錄表、臺灣高等法院被告前案紀錄表在卷可稽，且被告
    於89年12月20日因本案被查獲時經警採集其尿液送驗結果，
    呈海洛因陽性反應，有彰化縣衛生局89年12月22日煙檢字第
    894696號煙毒尿液檢驗成績書影本1紙附卷可稽，足認被告
    確有施用海洛因之積習。又被告於原審審理中供述其於本
    案查獲前之89年年底，以伊母親之土地抵押借款60萬元，以
    其中45萬元1次購得本案海洛因等情（見原審卷宗第17頁）
    ，有土地登記簿謄本在卷可稽（見原審卷宗第21、22頁），
    於本院前審審理中供稱伊係變賣家產來吸海洛因，且從賓士
    車換到國產車等語（見本院更一審卷宗第36頁），則以被告
    當時變賣家產淨盡，仍提供母親土地為擔保品貸款購買毒品
    海洛因，足認被告施用第一級毒品海洛因，已沈溺甚深。而
    毒品危害防制條例將海洛因列為第一級毒品管理，實乃海洛
    因具有成癮性，服用後會產生依賴性、耐藥性，反覆施用毒
    品者，戒除不易，且施用時間愈久，施用之量愈大，此為公
    眾週知之事實，則被告沾染施用第一級毒品海洛因之時間甚
    長，其對海洛因之需求量自亦不小，自難僅憑被告持有數量
    不少之第一級毒品海洛因，遽指被告有販賣之意圖。至電子
    秤之用途甚多，一般施用毒品者，備有電子秤者，其目的不
    一而足，亦難逕行推論其係意圖販賣而作為分裝毒品之用。
  (三)本案查獲地點為彰化縣員林鎮○○路○段20號「全虹遊藝場
    」後面之巷子，即中山路2段24巷，該處確實設有流動廁所
    ，係遊藝場專用廁所（該遊藝場現已更名為金多寶），有彰
    化縣警察局員林分局製作之現場圖及所攝現場照片在卷可稽
    （見本院卷宗第90至96頁），觀諸該現場照片所示，遊藝場
    後面之中山路2段24巷，巷子窄小，房屋櫛比，行進動線曲
    折，確係隱密之處所，則被告辯稱伊在遭查獲當日係攜帶該
    1小包海洛因欲至遊藝場廁所吸毒一節，亦未違反常情，尚
    非不可採信。
　(四)至被告被警查獲之狀況，固據證人即查獲警員許宏杰於本院
    前審到庭結證：「當時在現場有2個人，看到我們時，他們
    2人分頭跑，另1 個跑掉了，被告是跑到上開遊藝場內撞到
    洗手台才被我們抓到的，當時他們應該是要交易海洛因之可
    能性大一點，我們到時該小包海洛因掉到地上。雖那邊有廁
    所，但當時我看到他們2人在講話」等語（見本院90年度上
    訴字第1361號卷宗第21頁至第22頁），惟於本院本審審理時
    證稱「當天前往全虹遊藝場臨檢，同事從前門進入，我從旁
    邊巷子進入，巷子廁所旁邊就發現被告跟1名男子，我們到
    場時那1名男子已經逃逸」，「（問：有看到另1名嫌犯是什
    麼樣的人？）沒有看清楚」，「（問：是在什麼地方的地上
    查獲海洛因？）靠近廁所附近」，「（問：當時查獲前你有
    看到被告跟另外壹個人他們在抽菸嗎？）沒有看清楚，我一
    出現他們就看到我，他們就跑了，所以我們一看到他們，看
    到的就是他們靠的很近，是否面對面沒有印象，但沒有離的
    很遠。不曉得有沒有聊天，只看到巷子裡面有人」，「（問
    ：以前你在本院前審為何說有看到他們二人在講話？並提示
    上訴審卷第21、22頁並告以要旨）應該是有講話的聲音」，
    「（問：你在那次的作證你說他們應該是在交易海洛因的可
    能性大一點，這有何根據？）因為該遊藝場裡面、外面查獲
    很多次帶毒品的」，「（問：你有發現他們有什麼動作還是
    有其他得到的資訊？）我認為深夜2人在那邊，應該是吸食
    毒品，沒有其他資訊說他們有交易毒品」，「（問：為何以
    前說交易毒品的可能性大一點？）我是根據查獲的毒品數量
    認為」，「（問：那天你們有無穿制服？）應該是有穿」等
    語（見本院卷宗第101至103頁），則綜觀證人即查獲警員許
    宏杰所陳述之現場事證，除扣案之7包海洛因外，並無其他
    任何證據足以證明被告有販賣毒品之意圖。
  (五)又本院審理中，依被告辯稱綽號「阿亮」者就是甲○○，且
    甲○○好像被羈押等情，查核「甲○○」之戶役政資料、在
    監在押紀錄暨前案紀錄表結果，據以傳喚證人甲○○到庭具
    結證稱「（問：平常朋友或家人叫你什麼綽號？）都叫我阿
    良」，「（問：你認識被告嗎？）認識」，「（問：什麼時
    候認識，在哪裡認識？）我們在電動玩具店認識」，「（問
    ：你在89年間有無和他碰面？）有。是在電動玩具店碰面」
    ，「（問：何時碰面？）我們時常在電動玩具店碰面」，「
    （問：那段時間，你跟他最後一次碰面有什麼狀況，你還記
    得嗎？）最後1次我們在電動玩具店碰面，好像89年底，因
    為我90年通緝被捉到，我原來都住在員林，我是在媽祖廟旁
    邊全虹遊藝場碰面，我都是從後門進入，因為我又通緝，我
    剛要從後門進去就碰到被告，我就和他在講話，講1、2 句
    話，我轉頭就看到警察來，看到的時候我就喊警察來，我就
    跑走，因為我沒有被抓到我還記得」，「（問：當天警察有
    穿制服嗎？）有，因為我通緝，我就看到就趕快跑」，「（
    問：你那天碰到被告，你們有無事先約定碰面？）沒有。因
    為遊藝場都會送會員點數，我會去玩」，「（問：警察來之
    前你和被告談話內容你還記得嗎？）我記不太起來，如果有
    也只是聊天打招呼」等語（見本院卷宗第71至73頁）。核證
    人甲○○與被告間並無親誼或怨隙，不致故為有利或不利被
    告之陳述，且其於89年間因毒品案件被通緝之事實，與卷附
    之前案紀錄表記載相符（見本院卷宗第35頁），其證詞應具
    憑信性，足認上開到庭作證陳述之甲○○，即被告所稱之「
    阿亮」，則依證人甲○○所述情節，彼時其與被告2人在上
    開遊藝場相遇，僅聊了1、2句，即見到穿著制服之警察前來
    臨檢，甲○○立即逃逸，自難遽以被告與證人甲○○間交談
    數語，即認被告有販賣海洛因之意圖。
  (六)綜上所述，被告辯稱其有施用海洛因之犯行，並因之持有大
    量海洛因等語，尚堪採信，自難僅以被告持有扣案之7包海
    洛因及電子秤1個，即認被告之行為係意圖販賣而持有海洛
    因。
四、按意圖販賣而持有毒品罪，係指行為人以意圖販賣營利以外
    之原因而持有毒品，其後始起意營利販賣者（例如因為自己
    施用或因他人之贈與、寄藏而持有，嗣後始起意為販賣者而
    言），故持有大量第一級毒品，如無積極證據足以證明係意
    圖營利而向他人販入，亦無從證明其持有毒品之後，有販賣
    之意圖，自不得論以販賣或意圖販賣而持有第一級毒品罪。
    本件查無其他證據足認被告有何意圖販賣而持有海洛因之犯
    行，被告之犯罪，猶屬不能證明。
五、原審法院因為無罪判決，尚無違誤。檢察官上訴意旨略以被
    告於偵查中供認扣案毒品係供自己吸用，可使用半年之久云
    云，惟原審審理中改稱伊1天施用海洛因4公克云云，所辯前
    後不符，且1天施用海洛因4公克，衡情是否可能，有待斟酌
    等語，指摘原判決不當，惟按事實審法院對於證據之取捨，
    依法雖有自由判斷之權，然積極證據不足證明犯罪事實時，
    被告之抗辯或反證縱屬虛偽，仍不能以此資為積極證據應予
    採信之理由（最高法院30年上字第482號判例意旨參照）；
    又檢察官就被告犯罪事實，應負舉證責任，並指出證明之方
    法。因此，檢察官對於起訴之犯罪事實，應負提出證據及說
    服之實質舉證責任。倘其所提出之證據，不足為被告有罪之
    積極證明，或其指出證明之方法，無從說服法院以形成被告
    有罪之心證，基於無罪推定之原則，自應為被告無罪判決之
    諭知（最高法院92年度台上字第128號判例參照）。本件原
    審判決就卷內證據調查之結果，而為綜合判斷、取捨，認不
    足證明被告確有檢察官所指訴之犯行，其得心證的理由已說
    明甚詳，且所為論斷從形式上觀察，亦難認有違背經驗法則
    、論理法則，或有其他違背法令之情形，自難任意指為違法
    。本件查無足認被告確有檢察官所指上揭犯行之直接證據，
    而檢察官所提之證據，於一般經驗上亦未能將有利被告之其
    他合理情況逕予排除。從而被告是否確有毒品危害防制條例
    第5條第1項之犯行，仍有合理懷疑存在，尚未達到有罪判決
    之確定心證。雖被告所辯其1天施用海洛因之數量反覆不一
    ，且所稱每日施用海洛因4公克一節，與常情相悖，惟按本
    件既無積極證據足以證明被告有何犯罪，而被告所為抗辯縱
    屬矛盾或虛偽，仍不能以此資為不利被告之認定。檢察官提
    起上訴，仍未提出其他積極證據證明被告有何意圖販賣而持
    有第一級毒品之犯行，其上訴為無理由，應予駁回。
據上論斷，應依刑事訴訟法第368條，判決如主文。
本案經檢察官丙○○到庭執行職務。
中　　華　　民　　國　　96　　年　　4 　　月　　4 　　日
            刑事第七庭  審判長法　官　林　榮　龍
                              法　官　江  錫  麟
                              法　官　鄭  永  玉
上列正本證明與原本無異。
如不服本判決應於收受送達後十日內向本院提出上訴書狀，其未
敘述上訴之理由者並得於提起上訴後十日內向本院補提理由書（
均須按他造當事人之人數附繕本）。
                              書記官　　瑞  芳
中　　華　　民　　國　　96　　年　　4 　　月　10 　　日
